臺灣高等法院臺南分院刑事判決　　　　　　九十一年度上更(一)字第五一號　Ｇ
　　　上　訴　人　台灣台南地方法院檢察署檢察官
　　　被　　　告　甲　○　○
　　　指定辯護人　本院公設辯護人　丙　○　○
右上訴人因被告偽造有價證券等案件，不服中華民國八十九年四月二十九日台灣台南
地方法院八十八年度訴字第六九七號第一審判決（起訴案號：台灣台南地方法院檢察
署八十七年度偵字第一三四五號），提起上訴，判決後，經最高法院發回更審，本院
判決如左：
      主      文
原判決關於甲○○部分撤銷。
甲○○連續意圖供行使之用，而偽造有價證券，處有期徒刑參年壹月；偽造附表編號
01、02所示戴均芳、乙○○本票及偽造戴均芳、乙○○印章各壹顆，均沒收。
      事      實
一、甲○○於民國（下同）八十五年一月廿五日，召集民間互助會，共廿五會（互助
    會期至八十七年一月廿五日止），每會互助會款新台幣（下同）三萬元，採內標
    制（底標價為三千五百元），於每月廿五日晚上，在甲○○台南縣永康市○○○
    路三八一巷七十七弄十八號住處開標，得標會員，須在得標翌日簽發三萬元本票
    ，以供向其他活會會員收取會金之擔保。詎甲○○竟意圖為自己不法之所有，於
    八十五年九月廿五日，冒用會員戴均芳、乙○○名義得標，致其他活會會員，陷
    於錯誤而交付會款。甲○○並囑其所營企業不知情會計小姐，偽刻戴均芳、乙○○印章蓋用印文，虛以戴均芳、乙○○名義，再委由甲○○其不知情妻子楊淑惠
    （已經本院八十九年度上訴字第七三○號案件，判決無罪確定），分別以支票打
    字機及手寫方式，簽發附表編號01、02所示三萬元本票各一紙，依序分別交付不
    知情活會會員丁○○及戴均芳，以掩飾其冒標行為。計詐取三萬元（以丁○○及
    乙○○所供止會時，標會利息為一萬五千元計算，二會合計為三萬元）。嗣甲○○於八十六年四月廿五日止會後，丁○○持附表編號01所示偽造戴均芳本票，向
    戴均芳求償時，始發覺上情。
二、案經戴均芳訴請台灣台南地方法院檢察署檢察官偵查起訴。
      理      由
一、訊據被告甲○○供承於右述期間，招有互助會，戴均芳及乙○○均有參加其所招
    募互助會，且有冒標戴均芳之互助會之事實，然否認右揭偽造有價證券及詐欺犯
    行，辯稱：伊僅於九月份冒標戴均芳之互助會，並無偽造之行為云云，於本院前
    審又辯稱：八十五年九月廿五日，前開互助會本由告訴人戴均芳得標，然因另名
    會員乙○○急需用錢，經徵求戴均芳同意，將收得會金，交與乙○○，而前以戴
    均芳名義所簽發附表編號01所示支票，交付其他活會會員，因一時疏忽，漏未收
    回，導致被害人丁○○手中，仍持有附表編號01以戴均芳名義所簽發本票情事云
    云。惟查：
  (一)右揭事實，就附表編號01本票部分，已據被告甲○○於八十六年八月廿五日，在
    偵查中自白供承：我只有冒標戴均芳那一會，戴均芳本票是我們偽造的，發票地
    址、日期是我叫我太太楊淑惠寫的，印章是我叫我們裡面小姐去刻等語（詳一○
    二二八號偵查卷廿七頁背面），核與告訴人戴均芳及持有該偽造本票會員丁○○
    ，於本院上訴審供證情節相符。其中告訴人戴均芳於本院上訴審供稱：被告他們
    夫妻說互助會要終止，大家就說要跟會首拿錢，而丁○○就拿本票出來，說我有
    一張本票在他那邊，我說我還沒有標會，怎麼會有這張本票在你那裡，至此才發
    現被告偽造上開本票犯行，附表編號01本票非我所簽發，我後來會為被告他們說
    好話，純粹是因後來被告他們有把錢還給我，才這樣說等語（詳本院上訴卷廿二
    頁）。另證人丁○○於本院上訴審供稱：附表編號01本票是被告甲○○拿給我的
    ，他是會首，我是會員，如會員得標，該得標會員要開本票給我，後來被告的互
    助會止會，我就拿戴均芳的本票，要向她請求付款，才發覺戴均芳並未得標，還
    是活會，始知受騙等語（詳本院上訴卷廿三頁）。況被告於本院審理時亦供認有
    冒標載均芳之互助會，且對何以有戴女之本票亦無法交待，益見戴均芳之本票確
    係被告所偽造，又參諸被告甲○○同時於偵查中供稱：偽造附表編號01所示本票
    發票地址、日期，係伊叫其妻楊淑惠所寫。是附表編號01所示本票，係被告所偽
    造已至為明灼。至附表編號02所示本票，被告妻子楊淑惠於偵查中則供稱：附表
    編號02所示乙○○本票是我寫的等語（詳一○二二八號偵查卷廿八頁），且經比
    對附表編號01、02所示二紙本票結果，二者筆跡，運筆神韻，極為相似，且附表
    二張本票，發票日均同為八十五年九月廿五日，被告妻子楊淑惠於八十五年九月
    廿五日，既已書寫附表編號02本票，於同日並書寫附表編號01所示本票，即為可
    能。又附表編號01、02所示本票，其票號依序為CH096856、CH096867號，有偽造
    附表編號01、02所示本票影本各一紙在卷可稽（詳一○二二八號偵查卷三、五頁
    背面），票號二者僅差十一號，可謂極為接近，更足以佐證二張本票係連續簽發
    可能性。職是，本件附表編號02所示本票，亦為被告所偽造，應非無據。綜上所
    述，本件附表編號01、02偽造本票，應係被告命不知情會計刻印及命不知情其妻
    子書寫所偽造屬實。被告妻子楊淑惠否認其有書寫附表編號01所示本票，要非可
    信。
  (二)至本件互助死會會員黃聖華於原審證稱：我的本票，均是由被告幫我開好，我再
    去蓋章，順便收會錢云云。另死會會員李福生於原審另案供證：我都是由被告幫
    我簽寫好，我再自己蓋章云云（詳本院上訴卷卅二頁所示調取原審八十六年度自
    字第四五一號偽造有價證券案件八十七年一月六日筆錄、一三四五號偵查卷十五
    頁所附上開原審自訴案件判決正本第三頁）。然會員黃聖華、李福生二人，其所
    有互助會，既均已分別得標，依其所參加互助會約定，得標會員應於得標翌日簽
    發本票交活會會員作為收取會款之擔保，則其二人供稱，有委請被告簽發本票後
    ，再交其本人蓋章，因而無偽造本票問題，自屬當然。然本件附表編號01、02所
    示本票，二張本票，其發票人戴均芳、乙○○，迄八十六年四月廿五日被告將本
    件互助會止會為止，均仍屬活會會員，情理上，其等二人自無可能尚未標得會款
    ，即事先簽發出附表編號01、02所示本票，交付其他活會會員。而被告對附表編
    號01、02所示會員戴均芳、乙○○二人，均仍屬活會之事實，並不爭執。是其他
    會員持有該附表編號01、02所示本票，自屬他人所偽造極明。茲被告及其妻楊淑
    惠復自承附表編號01、02所示本票，係其等所簽發，則被告自有偽造附表編號01
    、02所示本票行為甚明。本件上開死會會員黃聖華、李福生雖均供稱，其等有委
    請被告夫妻簽發本票情事，尚難據此，即認被告無偽造本件附表編號01、02所示
    本票可能。更不得執此而認被告未冒標告訴人戴均芳、乙○○會款及偽造附表編
    號01、02所示本票，其理極明。
  (三)又被告於八十七年三月六日在偵查中委請律師撰狀辯稱，本件於八十五年九月廿
    五日係會員乙○○急需用款，乃商得告訴人戴均芳同意，將所收會款交乙○○，
    而其前以告訴人戴均芳名義簽發，交給其他活會會員支票，因一時疏忽，漏未收
    回所致云云。但此情已據告訴人戴均芳於偵查中明白供稱，八十五年九月，伊並
    沒得標，亦沒有由乙○○徵得伊同意，由乙○○他先收取會款情事（詳一三四五
    號偵查卷四九頁背面）。則被告於八十七年三月六日委請律師撰寫上開辯詞，已
    見其虛。況被告先前於八十五年八月廿五日偵查中及於本院審理時，即已自承確
    有冒標戴均芳會款犯行。以此言之，又何來戴均芳得標，乙○○急需用款，商請
    戴均芳同意先由乙○○收取會款，而漏未收回戴均芳本票之情。凡此情狀，在在
    顯示，被告前後所供相互矛盾，為臨訟勾串之詞。更有進者，本次最高法院發回
    意旨，指出應傳訊被害人乙○○到庭查證，究竟乙○○有無上揭被告所辯情事，
    經本院於九十一年十一月廿日傳訊乙○○到庭，證人乙○○明白否認有向戴均芳
    商借收取會款情事，且供稱：其參與被告甲○○所招募本件互助會二會，直到目
    前為止，均仍為活會，未曾向甲○○表示，要先收取戴均芳所標得會款，也從未
    簽發本票給甲○○，至附表編號02所示本票，非伊所簽等語（詳本院更一審卷四
    八至五○頁），益證被告所辯，係屬卸責之詞。是本件附表編號02所示本票，係
    被告冒標會款所偽造，以作為向會員收取會款之憑據，昭然甚明。至被告以附表
    所示二紙本票向會員丁○○及載均芳詐取會款，依證人丁○○及乙○○供稱，標
    會利息，在八十六年四月廿五日止會時，一會為一萬五千元利息，（詳本院更一
    卷五二頁），以最有利於被告金額即每會利息為一萬五千元計算，則三萬元互助
    會，活會會員丁○○及載均芳於收取附表編號01、02所示本票，應各繳納會款一
    萬五千元，二會為三萬元。是本院認被告以附表所示二紙本票，向會員丁○○及
    載均芳共詐取三萬元。
  (四)綜上所述，被告上開所辯，均為卸責之詞，不足採信。本件被告連續偽造附表編
    號01、02所示本票，事證明確，其偽造有價證券以詐取會款犯行，堪以認定。又
    本件被告雖有冒標會款犯行，但依卷內資料，並無證據證明被告有偽造互助會標
    單情事，自難併論以被告有偽造標單之偽造文書犯行，併此敘明。
二、核被告甲○○所為，關於冒標會款部分，係犯刑法第三百三十九條第一項詐欺罪
    ，其以一行為使多數會員受害，為想像競合犯，應從一詐欺罪處斷。關於意圖供
    行使之用，而偽造附表編號01、02所示本票持以行使部分，係犯刑法第二百零一
    條偽造有價證券罪。又被告所犯詐欺罪及偽造有價證券罪，先後二次犯行，時間
    緊接，所犯罪名均屬相同，顯係各基於概括犯意反覆為之，為連續犯，應分別依
    刑法第五十六條規定，各論以連續犯，並均依法加重其刑。又被告其偽造印章蓋
    取印文行為，係偽造本票部分行為，其行使偽造有價證券輕度行為，為偽造有價
    證券重度行為所吸收，均不另論罪。其中被告利用不知情會計職員及其妻楊淑惠
    犯罪部分，係間接正犯。被告所犯詐欺罪與偽造有價證券罪間，有方法結果之牽
    連關係，為牽連犯，應依刑法第五十五條規定，應從一重以偽造有價證券罪處斷
    。另附表編號02所示本票，雖未經起訴書載及，然依前所述，附表編號01、02二
    張本票，係同日由被告偽造簽發，被告偽造附表編號02所示本票部分，與起訴部
    分偽造附表編號01所示本票，顯有連續犯裁判上一罪關係，為起訴效力所及，本
    院自得併予審酌。
三、原審以被告甲○○罪嫌不足，而為無罪判決，固非無見。惟查：(一)附表編號01、
    02所示本票，確均為被告所偽造，已如前述。原審未予詳察，仔細勾稽，遽為被
    告無罪判決，顯有未合。(二)又被告甲○○同時偽造附表編號02所示乙○○名義本
    票，與被告甲○○偽造附表編號01所示本票，為裁判上一罪連續犯關係，原判決
    就附表編號02部分，未予審酌，亦有不當。檢察官上訴意旨，指摘及此，為有理
    由，自應由本院將原判決，關於被告甲○○部分撤銷改判。爰審酌被告已與被害
    人戴均芳、丁○○和解，有和解書二紙在卷可憑（詳本院更一卷八四至八五頁）
    ，然尚未與被害人乙○○和解，及其他一切情狀，量處被告有期徒刑三年一月，
    以資懲儆。至被告偽造附表編號01、02所示本票及偽造戴均芳、乙○○印章各一
    顆，應分別依刑法第二百零五條、第二百十九條規定，不問屬於犯人與否，均宣
    告沒收之。
據上論斷，應依刑事訴訟法第三百六十九條第一項前段、第三百六十四條、第二百九
十九條第一項前段，刑法第五十六條、第二百零一條、第三百三十九條第一項、第五
十五條、第二百零五條、第二百十九條，罰金罰鍰提高標準條例第一條前段，判決如
主文。
本案經檢察官李傳來到庭執行職務。
中    華    民    國      九十一      年      十二      月      廿六    日
                                  臺灣高等法院臺南分院刑事第七庭
                                      審判長法官  蔡    崇    義
                                            法官  許    進    國
                                            法官  董    武    全
右正本證明與原本無異。
如不服本判決，應於判決送達後十日內向本院提出上訴狀，其未敘述理由者並應於提
出上訴狀後十日內向本院補提理由書（應附繕本)。
                                      法院書記官  黃    全    忠
中    華    民    國      九十一      年      十二      月      三十    日
附錄法條：
刑法第二百零一條：
意圖供行使之用，而偽造、變造公債票，公司股票或其他有價證券者，處三年以上十
年以下有期徒刑，得併科三千元以下罰金。
行使偽造、變造之公債票、公司股票或其他有價證券或意圖供行使之用收集或交付於
人者，處一年以上七年以下有期徒刑，得併科三千元以下罰金。
刑法第三百三十九條第一項
意圖為自己或第三人不法之所有，以詐術使人將本人或第三人之物交付者，處五年以
下有期徒刑、拘役或科或併科一千元以下罰金。
附表：
┌─┬────┬────┬────┬───┬──────────────┐
│編│本票號碼│票面金額│發票日期│發票人│發  票  人  住  址          │
│號│        │(新台幣)│(民  國)│(蓋章)│                            │
├─┼────┼────┼────┼───┼──────────────┤
│01│CH096856│30,000元│85.09.25│戴均芳│台南市○○○街202巷38號     │
├─┼────┼────┼────┼───┼──────────────┤
│02│CH096867│30,000元│85.09.25│乙○○│永康市○○路897巷3號        │
└─┴────┴────┴────┴───┴──────────────┘
